【裁判字號】    98,上易,788
【裁判日期】    990406
【裁判案由】    侵權行為損害賠償
【裁判全文】
臺灣高等法院民事判決                 98年度上易字第788號
上訴人即附
帶被上訴人  丁○○
被上訴人即
附帶上訴人  乙○○
訴訴代理人  李秋銘律師
            黃金亮律師
上列當事人間請求侵權行為損害賠償事件，上訴人對於中華民國
98年6 月30日臺灣宜蘭地方法院98年度重訴字第11號第一審判決
提起上訴，並於本院為訴之追加，被上訴人為附帶上訴，本院於
99年3月16日言詞辯論終結，判決如下：
    主  文
原判決關於命被上訴人給付超過新台幣壹拾捌萬貳佰玖拾柒元及
自民國九十七年十二月十九日起至清償日止，按年息百分之五計
算之利息，及該部分假執行之宣告暨訴訟費用之裁判均廢棄。
上開廢棄部分，上訴人在第一審之訴及其假執行之聲請均駁回。
丁○○之上訴及追加之訴均駁回。
乙○○其餘附帶上訴駁回。
第一審訴訟費用由被上訴人負擔百分之二，餘由上訴人負擔。第
二審訴訟費用關於上訴及追加之訴部分，由上訴人負擔；關於附
帶上訴部分，由上訴人負擔百分之二，餘由被上訴人負擔。
    事實及理由
一、按當事人於第二審為訴之變更、追加，非經他造同意，不得
    為之，但請求之基礎事實同一者，不在此限，民事訴訟法第
    446條第1項、第255條第1項第2 款定有明文。本件上訴人即
    附帶被上訴人丁○○（下稱丁○○）於原審依侵權行為法律
    關係，請求被上訴人即附帶上訴人乙○○（下稱乙○○）應
    給付丁○○新台幣（下同）1,090萬元（含醫療費用5萬7,52
    4元、交通費用5,000元、看護費1萬8,000元、營養補給品1
    萬8,150元、工作收入損失3萬4,000元、機車修理費用2萬7,
    000元、精神慰撫金1,074萬326 元）及自刑事附帶民事起訴
    狀繕本送達翌日（即民國97年12月19日）起至清償日止，按
    年息5%計算之利息，原審判命被上訴人應給付丁○○18萬4,
    199元及其利息，丁○○就原審駁回其看護費7,200元及慰撫
    金11萬5,200 元部分不服，提起上訴，並為訴之追加補稱略
    以：看護費其要再請求給付5萬4,000元，其中7,200 元看護
    費是上訴部分，另外4萬6,800元看護費是追加起訴等語（見
    本院卷第48頁反面），核其追加之訴請求之基礎事實與原起
    訴時請求之基礎事實同一，依首揭規定，應予准許，合先指
    明。
二、丁○○主張：伊於97年2月16日下午3時51分許，騎乘車號56
    6-BEF號機車，行經宜蘭縣礁溪鄉○○路○段236 號前之交岔
    路口時，遭由宜蘭縣礁溪鄉○○路南往北方向行駛之乙○○
    所駕駛之車號U5-2472 號自小客車撞及，致伊受有頭部外傷
    、鼻骨骨折、胸部挫傷、腹部挫傷、骨盆挫傷、臉部多處撕
    裂傷、左眼外傷性黃斑部下出血等傷害及其所騎乘之車號56
    6-BEF 號機車因而受損。為此，依侵權行為法律關係，訴請
    乙○○給付伊1,090 萬元（請求明細詳如前一、所述）及自
    97年12月19日起至清償日止，按年息5%計算之利息等語。
三、乙○○則以：伊抵達上開路口時，丁○○所騎乘機車距伊至
    少尚有24公尺之遙，伊已進入道路中心線開始轉彎，因信賴
    丁○○能遵守交通規則，減速慢行作隨時停車之準備，伊方
    未讓丁○○之機車先行而逕予轉彎，若丁○○能遵守交通規
    定，減速慢行作隨時停車之準備，當不致發生本件車禍，本
    件車禍之發生伊並無過失。縱認本件車禍伊有過失，伊所駕
    駛自小客車由礁溪鄉○○路○段236號前欲轉進入九禾餐廳停
    車場時，車頭已轉彎至對向車道的內側車道，當地另有白線
    外之機車車道，詎丁○○所騎乘機車超速且行駛於內側汽車
    車道，致丁○○所騎機車車頭撞及伊之自小客車的右前車門
    。車禍當時並無剎車痕，丁○○有高度近視又未載眼鏡，應
    是丁○○超速、闖紅燈，又未依交通標誌機慢車兩段式左轉
    ，致丁○○之機車撞及伊之自小客車，應由丁○○負較大比
    例之過失責任。關於丁○○所為各項請求，有關：(一)醫療費
    用部分：其所提千益藥局醫療用品收據，並無證據可資證明
    係醫囑所為及醫療上所必需，丁○○既已經醫院診療，應無
    再自行採購該醫療用品之必要；(二)看護費用部分：丁○○並
    無不能自理生活之情形，自無請人看護之必要；(三)工作收入
    損失部分：原審判決伊應給付1萬7,280元，惟丁○○並未提
    出所得申報資料，其於本件車禍發生時為佛光大學日間部3
    年級之學生，縱有打工，亦無法擔任全職服務生致能獲得最
    低薪資標準之報酬。縱認丁○○確在火鍋店上班，惟其於原
    審自認平均月收入僅8、9仟元不等，充其量其得請求之工作
    收入損失亦應僅為8、9仟元；(四)精神慰撫金部分：丁○○為
    大學在學學生；伊為中學畢業，僅在家中幫忙，並無固定收
    入，又因腎臟癌割除腎臟，領有中度殘障手冊，日前亦因受
    傷，行動不便，致工作能力大受影響而退休，且目前有3 個
    小孩，其中尚有1 個13歲就讀國中，經濟困頓，原判決認定
    之慰撫金20萬元，顯有過鉅。(五)機車修理費部分：一般中古
    機車價格不出2、3萬元，原審判決認丁○○得請求之機車修
    理費高達2萬1,988元，顯屬過高。再者伊於本件車禍發生時
    係駕駛伊配偶謝美玉所有自用小客車，該自用小客車因而受
    有損害，修護費用共支出5萬4,150元。謝美玉業將此汽車修
    護費用之債權讓與伊，伊並以98年12月8 日民事附帶上訴準
    備狀送達丁○○作為債權讓與之意思通知，並就上開金額主
    張抵銷等語，資為抗辯。
四、原審為丁○○一部勝訴、一部敗訴之判決，判命乙○○應給
    付丁○○18萬4,199 元及自97年12月19日起至清償日止，按
    年息5%計算之利息，並駁回丁○○其餘之訴。丁○○就其敗
    訴關於看護費7,200元及慰撫金11萬5,200元部分提起上訴，
    並為訴之追加，補稱略以：看護費其要再請求給付5萬4,000
    元，其中7,200 元看護費是上訴部分，另外4萬6,800元看護
    費是追加起訴等語，乙○○就其敗訴部分提起附帶上訴。丁
    ○○所提上訴及追加之訴，聲明為：(一)原判決關於駁回後開
    (二)部分之訴訟及訴訟費用之裁判均廢棄。(二)乙○○應再給付
    丁○○12萬2,400元。(三)乙○○應給付丁○○4萬6,800 元。
    乙○○答辯聲明求為：上訴及追加之訴均駁回；附帶上訴聲
    明則求為：(一)原判決不利於乙○○之部分廢棄。(二)上開廢棄
    部分，丁○○在第一審之訴及其假執行之聲請均駁回。丁○
    ○答辯聲明則求為駁回乙○○之附帶上訴。
五、按因故意或過失，不法侵害他人之權利者，負損害賠償責任
    ，民法第184條第1項前段定有明文。經查：丁○○主張伊於
    上揭時地，騎乘車號566-BEF 號機車，與乙○○所駕駛之車
    號U5-2472 號自小客車發生碰撞，致伊受有頭部外傷、鼻骨
    骨折、胸部挫傷、腹部挫傷、骨盆挫傷、臉部多處撕裂傷及
    左眼外傷性黃斑部下出血等傷害及其所騎乘之機車受損，業
    據丁○○提出財團法人羅許基金會羅東博愛醫院（下稱羅東
    博愛醫院）診斷證明書4 紙、國防醫學院三軍總醫院附設民
    眾診療服務處（下稱三軍總醫院）診斷證明書2 紙、國立臺
    灣大學醫學院附設醫院（下稱臺大醫院）診斷證明書1 紙、
    照片6幀為證〔見原審卷第23、107、108、121、63頁、臺灣
    宜蘭地方法院檢察署（下稱宜蘭地檢署）97年度他字第238
    號偵查卷（下稱第238號偵查卷）第8-1至10頁〕，並有道路
    交通事故現場圖、道路交通事故調查報告表、道路交通事故
    談話紀錄表及道路交通事故照片等件附於宜蘭地檢署第238
    號偵查卷可稽（見該卷第15至27頁）。復觀諸乙○○過失傷
    害刑事案件中羅東博愛醫院97年12月3 日（九七）羅博醫字
    第2008120025號函附之病歷資料及醫師說明表業已載明「患
    者因頭部外傷、鼻骨骨折、多處顏面撕裂傷、胸腹挫傷於97
    年2月16日至97年2月21日住院手術治療，另於97年2 月25日
    至眼科檢查發現視力左眼僅0.1，故於97年2月26日轉診台大
    進一步治療，診斷為外傷性黃斑病變」〔見臺灣宜蘭地方法
    院（下稱宜蘭地院）97年度交易字第112號刑事卷（下稱第1
    12號刑事卷）第20至32頁〕。而臺大醫院97年12月9 日校附
    醫秘字第0970214846號函載明：「(一)丁○○先生於97年3月4
    日至本院眼科門診初診，主訴於97年2 月16日遭受頭部外傷
    後，左眼視力模糊，當時左眼矯正視力為0.05，經檢查診斷
    為左眼黃斑部下出血。(二)該病可能是外力撞擊產生或因高度
    近視、老化或不明原因等而自然發生」（見該第112 號刑事
    卷第38頁）。又三軍總醫院97年12月10日院三醫勤字第0970
    019226號函亦稱『當事人（即丁○○）眼疾之病名為「左眼
    黃斑部出血及瘢痕」…外傷為可能成因。』等語（見該第11
    2 號刑事卷第39頁），綜核上述診斷證明書及各醫院函覆之
    內容，已堪認定本件車禍發生當時，丁○○眼部附近之頭部
    、鼻骨、臉部等部位確實已遭受嚴重之撞擊，且導致其受有
    外傷性之左眼黃斑部下出血等傷勢，是丁○○主張因本件車
    禍受有上開傷害及車號566-BEF 號機車受損之事實，應堪採
    信。乙○○之行為與丁○○所受之傷害及機車受損結果間，
    自有相當因果關係，乙○○自應負侵權行為損害賠償責任。
六、雖乙○○以前開情詞辯稱：本件車禍之發生伊並無過失等語
    。惟查：
  (一)按汽車行駛至交岔路口，其行進、轉彎，應依下列規定：二
    行至無號誌或號誌故障而無交通指揮人員指揮之交岔路口，
    支線道車應暫停讓幹線道車先行。未設標誌、標線或號誌劃
    分幹、支線道者，少線道車應暫停讓多線道先行；車道數相
    同時，轉彎車應暫停讓直行車先行；同為直行車或轉彎車者
    ，左方車應暫停讓右方車先行。但在交通壅塞時，應於停止
    線前暫停與他方雙向車輛互為禮讓，交互輪流行駛。七轉彎
    車應讓直行車先行。道路交通安全規則第102條第1項第2 款
    、第7款定有明文。
  (二)本件乙○○於前揭時地，駕駛車號U5-2472 號自小客車行經
    宜蘭縣礁溪鄉○○路○段236號前之無號誌且無交通指揮人員
    指揮之交岔路口欲左轉時，本應注意駕駛人駕駛車輛行經無
    號誌且無交通指揮人員指揮之交岔路口時，轉彎車應暫停讓
    直行車先行，而依當時日間自然光線、柏油路面、路面無缺
    陷、路面無障礙物、視距良好等狀況，並無不能注意之情事
    ，詎其竟疏未注意讓直行車先行，即貿然左轉駛入上開交岔
    路口，適丁○○騎乘車號566—BEF號機車沿宜蘭縣礁溪鄉○
    ○路由北往南方向行駛，於行經前揭交岔路口時，亦疏未注
    意車前狀況，即貿然直行駛入該交岔路口內，以致兩車煞避
    不及發生碰撞，導致丁○○人車倒地，並因而受有上開傷害
    ，乙○○就本件車禍之發生自有過失。本件車禍於刑事案件
    偵查中，經檢察官送請臺灣省基宜區車輛行車事故鑑定委員
    會鑑定肇事責任，其鑑定意見略以：「乙○○駕駛自小客車
    ，行經無號誌岔路口，左轉彎車未讓迎面直行車先行，為肇
    事主因，丁○○駕駛重機車，行經無號誌岔路口，疏未減速
    慢行，作隨時停車之準備，為肇事次因」；復送請臺灣省車
    輛行車事故覆議鑑定委員會覆議結論同原鑑定意見，僅意見
    二文字改為「丁○○駕駛重機車，行經無號誌岔路口，未注
    意車前狀況，為肇事次因」，有臺灣省基宜區車輛行車事故
    鑑定委員會970144號鑑定意見書、臺灣省車輛行車事故覆議
    委員會97年8月7日覆議字第0976202983號函在卷可稽（見宜
    蘭地檢署第238號偵查卷第35至37頁、97年度偵字第2544 號
    偵查卷第16頁）。且乙○○因本件車禍過失致丁○○受有上
    開傷害，亦經原法院刑事庭以97年度交易字第112 號判決，
    判處拘役50日，如易科罰金，以1,000元折算1日，乙○○不
    服，提起上訴，經本院刑事庭以97年度交上易字第57號判決
    駁回其上訴而確定在案，亦有該刑事判決書影本可佐（見原
    審卷第5至8頁、本院上開刑事卷第32至33頁），亦與本院為
    同一見解。
  (三)乙○○所辯：其抵達路口時，丁○○所騎乘機車距其至少24
    公尺，其所駕駛自小客車由礁溪鄉○○路○段236號前欲轉進
    入九禾餐廳停車場時，車頭已轉彎至對向車道的內側車道，
    因丁○○所騎乘機車超速、闖紅燈，又未依交通標誌機慢車
    兩段式左轉，且行駛於內側汽車道，方發生本件車禍等語。
    然乙○○空口辯稱丁○○有超速、闖紅燈之情，並未舉何證
    據以實其說，自難採信。另其謂丁○○係行駛於內側汽車道
    （當地另有白線外的機車道），及乙○○當時已到達道路中
    心線開始左轉，丁○○直行車應禮讓其先行等語，然依道路
    交通事故現場圖、事故調查報告表及現場照片所示（見第23
    8 號偵查卷第15至17頁、第20至27頁），系爭車禍發生撞擊
    處之道路，乃屬未劃分快慢車道（未繪設快慢車道分隔線）
    之一般車道，故丁○○並無違規行駛於快車道之情事，且乙
    ○○車輛遭撞擊之點乃為右側前車門，而依現場散落物及機
    車停止處觀之，兩車相撞處乃在乙○○甫從對向車道轉入丁
    ○○所行駛車道時，是以上述乙○○所駕駛自小客車受損處
    及兩車發生相撞地點，實無從為有利於乙○○之認定。
  (四)又按汽車駕駛人對於防止危險發生之相關交通法令之規定，
    業已遵守，並盡相當之注意義務，以防止危險發生，始可信
    賴他人亦能遵守交通規則並盡同等注意義務。若因此而發生
    交通事故，方得以信賴原則為由免除過失責任（最高法院84
    年台上字第5360號判例意旨參照）。本件乙○○既有上開違
    反交通安全規則之過失情狀，自無從以信賴原則免除其過失
    責任。
  (五)綜上，乙○○所辯本件車禍之發生伊並無過失云云，委不足
    取。
七、又按不法侵害他人之身體或健康者，對於被害人因此喪失或
    減少勞動能力，或增加生活上之需要時，應負賠償責任；不
    法侵害他人之身體、健康、名譽、自由、信用、隱私、貞操
    ，或不法侵害其他人格法益而情節重大者，被害人雖非財產
    上之損害，亦得請求賠償相當之金額，民法第193條第1項、
    第195條第1項前段亦分別定有明文。次按民法第196 條規定
    「不法毀損他人之物者，被害人得請求賠償其物因毀損所減
    少之價額」，依民法第196 條請求賠償物被毀損所減少之價
    額，得以修復費用為估定之標準，但以必要者為限。丁○○
    因本件車禍受有上開傷害及機車受損，且該傷害及機車受損
    結果，與乙○○之過失行為間有因果關係存在，已如前述，
    是乙○○對於丁○○因而所受之損害，自應負賠償之責，茲
    就丁○○請求賠償費用，審酌分述如下：
  (一)醫療費用部分：
    本件丁○○主張其因上揭傷害請求醫療費用5萬7,524元，然
    為乙○○所否認，經查：依丁○○所舉相關醫療單據中（見
    原審卷第20至33頁），其中杏和醫院醫療費用收據（自負金
    額3,100元、證明書費100元）、聯合救護車股份有限公司統
    一發票（車資及特別護士2,300 元）、羅東博愛醫院醫療費
    用收據（自負金額480元、450元、260元、340元、380元）
    、茂仁診所收據（400元、400元）、千益藥局醫療用品收據
    （購買藥品、除疤、紗布、紙膠、生理食鹽水等，2,300 元
    、670元、650元）、三軍總醫院醫療收據（自負額15,059元
    ）合計2萬6,889元部分，依丁○○所受傷勢及費用支出項目
    ，應堪認與本件車禍之損害有因果關係，且有必要性，為有
    理由。雖乙○○辯稱上開千益藥局醫療用品收據部分，並無
    證據可資證明係醫囑所為及醫療上所必需，且上訴人已在醫
    院診療中，應無再自行採購醫療用品之必要等語。惟查丁○
    ○因本件車禍受傷，於97年2 月16日住院進行清創縫合手術
    、鼻骨封閉性整復手術，於97年2 月21日出院，其受傷部分
    癒合及休息時間約1個月，有羅東博愛醫院98年5月21日（九
    八）羅博醫字第2009050159號函檢附之病情摘要及病歷可佐
    （見原審卷第128至147頁）。其於出院後傷口癒合時間，此
    部分醫療用品顯屬丁○○為使傷口復原所必需之消耗性醫療
    用品，丁○○此部分請求，尚屬合理，乙○○所辯，不足採
    信。
  (二)看護費用部分：
    按被害人因受傷需人看護，而由親屬看護時，雖無現實看護
    費之支出，亦應認被害人受有相當看護費之損害而得向加害
    人請求賠償，蓋親屬照顧被害人之起居，固係出於親情，但
    親屬看護所付之勞力，並非不能評價為金錢，只因兩者身分
    關係密切而免除支付義務，此種親屬基於身分關係之恩惠，
    自不能加惠於加害人，故應衡量及比照僱用職業護士看護情
    形，認被害人受有相當看護費之損害，得向加害人請求賠償
    。經查：丁○○因本件車禍所受之傷害，是否需人看護，經
    本院向羅東博愛醫院函查，該院以98年9 月10日（九八）羅
    博醫字第2009090087號函回覆略以：「病患丁○○24歲男性
    於97年2 月16日因車禍經外科急診入院，頭部外傷、顏面多
    處挫裂傷、鼻骨骨折、左眼挫傷結膜下血腫、胸腹部及骨盆
    腔鈍挫傷，接受顏面清創縫合手術，鼻骨封閉性整復手術及
    石膏護木固定，於97年2 月21日出院，因頭部、胸腹部受撞
    擊疑似內出血及腦震盪需臥床靜養，起居由人照顧為宜約10
    日」等語，有該函文可稽（見本院卷第21、22頁）。參酌宜
    蘭地區醫院之看護收費標準，全日班每日金額至少1,800 元
    ，則本件丁○○得主張之看護費用，應以1萬8,000元為合理
    （1,800×10＝18,000 ），逾此部分之請求，為無理由。乙
    ○○所辯丁○○無看護必要云云，尚難採信。
  (三)工作收入損失部分：
    本件丁○○雖為在學學生，然平日有從事打工工作，此由本
    件車禍甫發生時，其於警訊時即稱：「我當時騎乘566-BEF
    重機車由頭城鎮出發，準備到礁溪中山路刷刷鍋上班」等語
    可佐（見宜蘭地檢署第238 號偵查卷第19頁）。而其因本件
    車禍受有上開傷害，經送往礁溪杏和醫院後於97年2 月16日
    轉診羅東博愛醫院，住院接受急診，清創縫合手術、鼻骨封
    閉性整復手術，97年2 月21日出院，轉門診治療，除眼睛部
    位外，其餘受傷部位癒合及休息時間約1 個月，就可恢復工
    作，亦有羅東博愛醫院98年5月21日（九八）羅博醫字第200
    9050159號函檢送之病情摘要及病歷可佐（見原審卷第128至
    147頁）。是丁○○主張其因傷須休養1個月，應堪採信。至
    於丁○○休養1 個月所受之損失，業據證人即錢都刷刷鍋羅
    東分店老闆娘甲○○於本院98年2月8日審理時到庭證稱略以
    ：丁○○於96年10月1 日到錢都刷刷鍋羅東分店打工，他是
    白天上課晚上打工，薪水是算月薪，晚上是從下午6 時至凌
    晨2點，沒有報所得稅，每月薪資為1萬7,280元，至97年6月
    15日離職，其間因為本件車禍自97年2月16日至97年4月20日
    請假，請假期間沒有薪水等語（見本院卷第87頁反面）。雖
    證人甲○○之證詞與證人即該店老闆丙○○就丁○○請假期
    間是否有領薪資及其離職時間之證詞有所出入，惟證人丙○
    ○亦陳稱：店裡的事情是伊太太（即甲○○）在處理，伊太
    太比較知道（見本院卷第73頁），是證人甲○○之證詞應為
    可採。乙○○以丁○○為大學日間部3 年級之學生，無法擔
    任全職服務生，且無所得申報資料，否認其車禍發生時，1
    月薪資為1萬7,280元，委無可採。是則丁○○因本件車禍須
    休養1個月，受有1萬7,280元之工作收入損失，應屬有據。
  (四)精神慰撫金部分：
    按慰藉金之賠償，其核給之標準固與財產上損害之計算不同
    ，然非不可斟酌雙方身分資力與加害程度，及其他各種情形
    核定相當之數額（最高法院51年台上字第223 號判例意旨參
    照），是慰撫金之多寡，應斟酌雙方之身分、地位、資力、
    加害之程度、被害人所受之痛苦及其他各種情形，而核定相
    當之數額。查：丁○○因本件車禍而受有上開傷害，住院接
    受清創縫合手術、鼻骨封閉性整復手術，97年2 月21日出院
    ，轉門診治療，除眼睛部位外，其餘受傷部位癒合及休息時
    間約1 個月，已如前述，足認其身體及精神上確受有極大痛
    苦，又本件車禍發生時丁○○為大學生，兼職擔任服務生，
    每月薪資1萬7,280元，工作不固定，平均月收入8、9仟元不
    等，名下只有機車、汽車各1 輛，無不動產；而乙○○為國
    中畢業，已婚，退休中，領有中度殘障手冊，家中從事旅館
    業在家幫忙，家中只給零用金，金額不等，有3個小孩，2個
    已成年，1個13歲現就讀國中，名下依稅務計算標準有約4萬
    7,745元之利息所得、財產總額1,011萬4,729 元等情，業據
    兩造陳明在卷（見原審卷第168 頁），並有兩造稅務電子閘
    門財產所得調件明細表附於原審卷證物存放袋可稽（見原審
    卷第212 頁）。是本院審酌兩造之身分、年齡、地位、經濟
    狀況、車禍發生過程、丁○○所受損害程度等一切情狀，認
    丁○○得請求之慰藉金以20萬元為適當，逾此數額之請求，
    為無理由。
  (五)機車修理費用部分：
    丁○○因本件車禍其所騎乘之車號566-BEF 機車受有損害，
    經查：丁○○主張該機車為96年5 月份出廠，購買時新車之
    價格為6萬2,550元，因本件車禍受損，修復費用共支出2萬7
    ,000元之事實，業據其提出收據5 紙、機器腳踏車新領牌照
    登記書及統一發票等影本為佐（見原審卷第41至45頁、第11
    6頁）。丁○○所有該機車至97年2月間發生本件車禍時約使
    用9 個月，而依財政部賦稅署固定資產耐用年數表所示機器
    腳踏車之耐用年限為3年，參酌所得稅法第51條第1項其折舊
    以採平均法為原則（即以固定資產成本減除殘價後之餘額，
    按固定資產耐用年數表規定之耐用年數平均分攤，計算每期
    折舊額）計算其折舊，丁○○支出修理費用2萬7,000元，其
    以新品替換舊品，應予折舊5,012元〔即（27,000－27,000
    ÷（3＋1））×0.33×9/12，元以下四捨五入〕，故丁○
    ○因本件車禍所騎乘機車實際損害額為2萬1,988元，其主張
    受有上開數額之修復費用損失，應屬有據。乙○○空口辯稱
    上開機車修理費過高云云，不足採信。
  (六)綜上，丁○○因本件車禍所受損害之金額合計為28萬4,157
    元（計算式：26,889＋18,000＋17,280＋200, 000＋21,988
    ＝284,157）。
八、按損害之發生或擴大，被害人與有過失者，法院得減輕賠償
    金額，或免除之，為民法第217條第1項所明定，其立法目的
    在於平衡被害人與加害人之賠償責任，即於被害人對於損害
    之發生或擴大與有過失時，由法院斟酌情形，減輕或免除加
    害人之賠償金額，以免失諸過苛。因之不論加害人之行為係
    故意或過失，僅須被害人就損害之發生或擴大，有應負責之
    事由，不問其係出於故意或過失，基於衡平原則及誠實信用
    原則，即有該法條所定過失相抵原則之適用。次按行經設有
    彎道、坡路、狹路、狹橋、隧道、學校、醫院標誌之路段、
    道路施工路段、泥濘或積水道路、無號誌之交岔路口及其他
    人車擁擠處所，或因雨霧致視線不清或道路發生臨時障礙，
    均應減速慢行，作隨時停車之準備。又汽車行駛時，駕駛人
    應注意車前狀況及兩車併行之間隔，並隨時採取必要之安全
    措施，道路交通安全規則第93條第1項第2款及第94條第3 項
    分別定有明文。查：本件車禍丁○○騎乘機車沿宜蘭縣礁溪
    鄉○○路由北往南方向，於行經前揭無號誌之交岔路口時，
    原應注意車前狀況，採取減速慢行等必要之安全措施，然其
    卻疏未注意車前狀況，即貿然直行駛入該交岔路口內，以致
    與左轉之乙○○所駕駛自小客車，因兩車煞避不及而發生碰
    撞，丁○○之駕駛行為亦顯有過失。而上開臺灣省基宜區車
    輛行車事故鑑定委員會鑑定，及臺灣省車輛行車事故覆議委
    員會覆議結果，亦同此認定，堪認兩造之過失駕駛行為，應
    同為本件車禍發生之肇因，而基於路權歸屬，乙○○應優先
    禮讓直行之車輛先行，本院斟酌兩造前述過失情形，認本件
    車禍應由丁○○負30%、被上訴人負70%之過失責任為適當。
    兩造就本件車禍之發生同有過失，乙○○應負之過失比例為
    70%、丁○○應負之過失比例為30%，則乙○○應就丁○○所
    受損害賠付之金額為19萬8,910元（計算式：284,157×70 %
    ＝198,910，元以下四捨五入）。另按強制汽車責任保險法
    之立法目的為使汽車交通事故所致身體受傷殘廢或死亡之受
    害人，迅速獲得基本保障，並維護道路交通安全，故同法第
    27條第4 款規定無照駕駛者，被保險汽車發生汽車交通事故
    ，保險人仍應依該法規定給付保險金，但得在給付金額範圍
    內，向加害人求償，目的即在將加害人無清償能力之危險移
    轉於保險人，使受害人儘速獲得保障。而保險人依強制汽車
    責任保險法規定給付之保險金，視為加害人或被保險人損害
    賠償金額之一部分，加害人或被保險人受賠償請求時，得扣
    除之，強制汽車責任保險法第30條亦定有明文。丁○○就本
    件車禍業已領取強制責任險理賠9,671 元之事實，為兩造所
    不爭執，自應信為真實。是本件車禍扣除上開丁○○已領取
    強制責任險理賠9,671 元後，乙○○尚應賠償丁○○之金額
    為18萬9,239元（計算式：198,910－9,671＝189,239）。
九、乙○○主張其駕駛配偶謝美玉所有自用小客車與丁○○發生
    本件車禍，謝美玉所有自用小客車亦因而受有損害，修護費
    用共支出5萬4,150元。謝美玉業將此一汽車修護費用之債權
    讓與乙○○，乙○○業以98年12月8 日提出之民事附帶上訴
    準備狀送達丁○○作為債權讓與之意思通知，並就上開金額
    主張抵銷等語，經查：
  (一)乙○○主張之上開事實，業據其提出汽車行車執照、債權讓
    與契約、昭輝企業社估價單暨統一發票等影本各1 份為證（
    見本院卷第53至57頁），並經證人林昌益證述屬實（見本院
    卷第72頁）自堪採信。又依行政院86年12月30日行政院台
    財字第52053 號令發佈之修正固定資產耐用年數表及行政院
    45年7 月31日台（45）財字第4180號函公佈之固定資產折舊
    率表所示，自用小客車之折舊年限為5 年，依定率遞減法折
    舊率為千分之369。而最後1年之折舊額，加歷年折舊累積額
    ，其總和不應超過該資產成本原額之10分之9 。本件謝美玉
    所有自用小客車出廠日為91年6 月，有汽車行車執照影本附
    卷可參（見本院卷第56頁），距本件車禍發生之97年2 月16
    日該自用小客車已使用超過5 年。據此，該自用小客車修護
    費用中，材料更新之2萬7,050元，折舊後應以1成即2,705元
    計算，再加計毋庸折舊之工資2萬7,100元，則該自用小客車
    之損害額應為2萬9,805元〔計算式：（27,050×0.1）＋27,
    100＝29,805，元以下四捨五入〕。惟本件車禍事故丁○○
    應負之過失比例為30%，依前開過失相抵之規定，就此修護
    費用部分，被上訴人得請求抵銷金額應為8,942元（計算式
    ：29,805×30%＝8,942，元以下四捨五入），是乙○○就此
    8,942元範圍內主張抵銷，依前開規定，應屬可取，逾此部
    分範圍則不足取。
  (二)次按民法第334條第1項本文規定：「二人互負債務，而其給
    付種類相同，並均屆清償期者，各得以其債務，與他方之債
    務，互為抵銷」。準此，乙○○主張其上揭損害賠償債權得
    與丁○○請求之損害金額抵銷，即屬有據，於兩相折抵後，
    丁○○尚得請求乙○○給付之金額為18萬297元（計算式：
    284,157元×70%－9,671－8,942＝180,297）。
十、綜上所述，丁○○本於侵權行為之法律關係，請求乙○○應
    給付18萬297 元及自刑事附帶民事起訴狀繕本送達翌日（即
    97年12月19日）起至清償日止，按年息5%計算之利息部分，
    為有理由，應予准許，逾此部分之請求為無理由，不應准許
    。從而，原審就上開應准許部分，所為乙○○敗訴之判決，
    併分別為假執行及免假執行之宣告；就上開應予駁回部分，
    所為丁○○敗訴之判決，均核無不合，丁○○提起上訴指摘
    原判決不當，求予廢棄改判，為無理由。乙○○提起附帶上
    訴指摘原判決就上開應准許部分不當，求予廢棄改判，為無
    理由。至於原審所為乙○○應給付超過18萬297 元及其利息
    部分之判決，則有未洽，乙○○附帶上訴指摘原判決該部分
    不當，求予廢棄改判，為有理由。至於丁○○於本院追加請
    求看護費用4萬6,800元部分，為無理由，亦應予駁回。
十一、兩造其餘之攻擊或防禦方法及未經援用或進行調查之證據
      ，經本院斟酌後，認為均不足以影響本判決之結果，自無
      予以調查或逐一詳予論駁之必要，附此敘明。
十二、據上論結，本件上訴人之上訴及追加之訴均無理由，被上
      訴人之附帶上訴為一部有理由，一部無理由，依民事訴訟
      法第449條第1項、第450 條、第78條、第79條，判決如主
      文。
中    華    民    國    99    年    4     月    6     日
                      民事第四庭
                        審判長法  官  張劍男
                              法  官  翁昭蓉
                              法  官  陳靜芬
正本係照原本作成。
不得上訴。
中    華    民    國    99    年    4     月    7     日
                              書記官  應瑞霞

司法院資訊處製作；財團法人民間司法改革基金會備份。
